---
title: "Trabalho de Dados Reais - Análise de Dados Longitudinais"
author: "Helen Lourenço - Maurício Amaral - Vitor Kroeff"
date: "06/12/2024"
output: pdf_document
---

# Introdução

ESCREVER

```{r, message=FALSE, warning=FALSE}
# Pacotes utilizados
pacman::p_load(reshape, plyr, ggplot2, gridExtra, mice, geepack, nlme,
               dplyr, GGally, tidyr)

```

# Dados

```{r}
dados_brutos <- tibble(read.table('base_de_dados.txt', header = T))
```

Correção na informação da variável **n56hpo** e a criação de um id único para os pacientes

```{r}
# Correção na linha 6 da variável n56hpo
dados_brutos$n56hpo[6] <- 1130

# Criação de um id para os pacientes
dados_brutos$id <- 1:length(dados_brutos$idade)
```

Seleção das variáveis escolhidas para o estudo

```{r}
dados <- dados_brutos %>% select(c(id,sexo, idade,imc, fc,
                                   nyha, has, iap, ai, grupo,
                                   euroes, fc, creat,
                                   t1, t2, t3, t4, t5, t6,
                                   #n1anest, n2despin,n3final,
                                   #n42hpo, n56hpo,n624hpo
                                   )) 
```


Tratamento das informações categóricas

```{r}
# Tratamento dos dados categoricos
dados$sexo <- as.factor(ifelse(dados$sexo== 1, 'M', 'F' ))
dados$nyha <- as.factor(dados$nyha)
dados$has <- as.factor(dados$has)
dados$iap <- as.factor(dados$iap)
dados$ai <- as.factor(dados$ai)
dados$grupo <- as.factor(dados$grupo)
```


## Descrição da base de dados


Head da base

```{r}
knitr::kable(
head(dados,5))
```


Descrição da base 

```{r}
# Descrições da base
str(dados)
```


## Estrutura de correlação

Correlação entre as medições da citocina Tnf-receptor geral. De maneira geral podemos observar que as correlações entre as medidas da citocina t, apresentam uma queda com o passar do tempo. Essa informação pode ser um indicativo de uma esturtura de correlação do tipo `AR(1)` ** MELHORAR!!**


```{r}
## Correlação de todos os pacientes
round(cor(dados[,13:16]),2)
```


Correlação no Grupo 0

```{r}
## Correlação do grupo 0 
round(cor(subset(dados, grupo == 0)[,13:16]),2)
```


Correlação no Grupo 1

```{r}
## Correlação do grupo 1
round(cor(subset(dados, grupo == 1)[,13:16]),2)
```


Correlação no Grupo 2
```{r}
## Correlação do grupo 
round(cor(subset(dados, grupo == 2)[,13:16]),2)
```


## Transformação para dados Longos
Tempos  = t1, t2, ..., t6 discretos **Explicar o tempo**

```{r}
dados_longos <- dados %>% pivot_longer(
    cols = starts_with("t"),               
    names_to = "tempo",                   
    values_to = "citocina_t",              
    names_prefix = "t"                    
)
knitr::kable(
head(dados_longos), caption = 'Dados em formato longo')
```



# Gráficos

```{r, message=FALSE, warning=FALSE}
# Gráficos
rotulos <- c('1', '2', '3',
             '4', '5', '6')

grafico1 <- ggplot(dados_longos, aes(x = tempo, y = citocina_t, group = grupo, shape = grupo, color = grupo)) +
    stat_summary(fun = "mean", geom = "line", linewidth = 1.1) +
    theme(legend.position = "top") +
    labs(x = "Tempo") +
    theme_light()

grafico2 <- ggplot(dados_longos, aes(x = tempo, y = citocina_t, group = nyha, shape = nyha, color = nyha)) +
    stat_summary(fun = "mean", geom = "line", linewidth = 1.1) +
    theme(legend.position = "top") +
    labs(x = "Tempo") +
    theme_light()

grid.arrange(grafico1, grafico2, ncol = 1)
```


```{r, warning=FALSE, message=FALSE}
grafico3 <-
    ggplot(dados_longos, aes(x = tempo, y = citocina_t, fill = has)) +
    geom_boxplot(notch = TRUE) + theme(legend.position = "top") +
    stat_summary(
        fun = "mean",
        geom = "point",
        size = 2,
        color = "white",
        position = position_dodge(width = 0.75),
        show.legend = FALSE
    ) +
    labs(x = "Tempo") + theme_light() +
    scale_x_discrete(breaks = seq_along(rotulos), labels = rotulos)+theme(plot.title = element_text(hjust = 0.5))


grafico4 <-
    ggplot(dados_longos, aes(x = tempo, y = citocina_t, fill = iap)) +
    geom_boxplot(notch = TRUE) + theme(legend.position = "top") +
    stat_summary(
        fun = "mean",
        geom = "point",
        size = 2,
        color = "white",
        position = position_dodge(width = 0.75),
        show.legend = FALSE
    ) +
    labs(x = "Tempo") + theme_light() +
    scale_x_discrete(breaks = seq_along(rotulos), labels = rotulos)+theme(plot.title = element_text(hjust = 0.5))



grafico5 <-
    ggplot(dados_longos, aes(x = tempo, y = citocina_t, fill = ai)) +
    geom_boxplot(notch = TRUE) + theme(legend.position = "top") +
    stat_summary(
        fun = "mean",
        geom = "point",
        size = 2,
        color = "white",
        position = position_dodge(width = 0.75),
        show.legend = FALSE
    ) +
    labs(x = "Tempo") + theme_light() +
    scale_x_discrete(breaks = seq_along(rotulos), labels = rotulos)+theme(plot.title = element_text(hjust = 0.5))

grid.arrange(grafico3, grafico4, grafico5, ncol = 1)

```



```{r}
dados_longos$obs_continua <- as.numeric(dados_longos$tempo) #Criando tempo continuo
grafico6 <-ggplot(dados_longos, aes(x=obs_continua, y= citocina_t, color=sexo))+
    geom_point()+
    geom_line(aes(group=id))+ theme(legend.position="top")+facet_wrap(~grupo) +
    labs(x="Tempo") + theme_light()+
    scale_x_continuous(breaks = seq_along(rotulos), labels = rotulos) + theme(plot.title = element_text(hjust = 0.5))
grafico6 + geom_smooth(method = "loess", se = FALSE, size = 2)


### excluimos da base a variável contínua
dados_longos <- dados_longos %>% select(-c(obs_continua))
```


# Modelos Marginais (GEE)

Para iniciar a modelagem dos dados, optamos por utilizar os Modelos de Equações de Estimação Generalizadas (GEE) como modelo marginal. Ajustaremos quatro modelos GEE, cada um assumindo uma estrutura de correlação diferente: Independente, Simetria Composta, AR(1) e Não Estruturada. Nesse processo, utilizaremos todas as variáveis selecionadas, sem incluir, neste momento, termos de interação entre as variáveis.

A equação dos modelos abaixo modelo ser definida como:

$$ESCREVER \\ ALGO \beta$$


## Independente

```{r}
ajuste_gee_indep <- geeglm(citocina_t ~ tempo + ai + sexo + nyha + grupo + idade + has + euroes + imc + iap,
                           data = dados_longos,corstr = 'independence', id = id, family = 'gaussian')

round(coef(summary(ajuste_gee_indep)),3)
```


## Simetria Composta

```{r}
ajuste_gee_simetria <- geeglm(citocina_t ~ tempo + ai + sexo + nyha + grupo + idade + has + euroes + imc + iap,
                              data = dados_longos,corstr = 'exchangeable', id = id, family = 'gaussian')

round(coef(summary(ajuste_gee_simetria)),3)
```


## AR(1)

```{r}
ajuste_gee_ar1 <- geeglm(citocina_t ~ tempo + ai + sexo + nyha + grupo + idade + has + euroes + imc + iap,
                         data = dados_longos,corstr = 'ar1', id = id, family = 'gaussian')
round(coef(summary(ajuste_gee_ar1)),3)
```

## Não Estruturada

```{r}
ajuste_gee_unstructured <- geeglm(citocina_t ~ tempo + ai + sexo + nyha + grupo + idade + has + euroes + imc + iap,
                                  data = dados_longos,corstr = 'unstructured', id = id, family = 'gaussian')

round(coef(summary(ajuste_gee_unstructured)),3)
```


## Seleção de Variáveis e Interações

De maneira geral, observamos que os modelos estimaram coeficientes muito próximos, tanto em termos de magnitude quanto em relação à significância estatística de cada variável. Diante disso, optamos por adotar o modelo GEE com estrutura de correlação **AR(1)**. Essa escolha se baseia na análise das correlações das medidas da citocina TNF-receptor nos diferentes tempos, que indicaram um padrão de decaimento conforme o intervalo entre as medições aumenta.

### Seleção de Variáveis

Com base no resultado da função `summary()` aplicada ao modelo GEE com estrutura de correlação AR(1) (exibido novamente abaixo), observamos que as seguintes variáveis não apresentam significância estatística a um nível de 5%: **Variável A**, **Variável C**, **Variável D**, **Variável E** e **Variável G**.

No entanto, as variáveis **A**, **C** e **D** possuem relevância clínica no contexto do estudo. Por esse motivo, decidimos mantê-las no modelo, mesmo que não tenham demonstrado significância no modelo ajustado


```{r}
round(coef(summary(ajuste_gee_ar1)),3)
```


### Interação de Variáveis

Com base no modelo inicial e nas variáveis previamente selecionadas, decidimos testar termos de interação para avaliar se eles possuem relevância no contexto do estudo. O primeiro termo de interação a ser analisado é o efeito entre **Grupo** e o **tempo**. 

Abaixo apresentamos um resumo do modelo através da função `summary()`.

```{r}
ajuste_gee_ar1_grupotempo <- geeglm(citocina_t ~ tempo*grupo +sexo +  imc + nyha + idade + euroes,
                         data = dados_longos,corstr = 'ar1', id = id, family = 'gaussian')
round(coef(summary(ajuste_gee_ar1_grupotempo)),4)
```

Com base nos resultados do modelo, podemos observar que, embora a interação entre o **Tempo 4** e o **Grupo 2** seja significativa, os efeitos nos demais níveis de tempo e grupo não parecem ser significativos. Isso pode indicar a ausência de um efeito conjunto entre **tempo** e **grupo** no modelo analisado.


Como segunda hipótese, decidimos testar a interação entre as variáveis **Sexo** e **Grupo** para avaliar se há relevância dessa relação.

$$EQUAÇÃO 3 \beta_1+\beta_6$$

```{r}
# interação entre sexo e grupo
ajuste_gee_ar1_sexgrup <- geeglm(citocina_t ~ tempo+grupo*sexo+ imc + nyha + idade + euroes,
                                 data = dados_longos,corstr = 'ar1', id = id, family = 'gaussian')

summary(ajuste_gee_ar1_sexgrup)
```

Diferentemente do ajuste anterior, a interação entre os diferentes níveis de **Sexo** e **Grupo**, são significativas. Indicando possívelmente indicando um efeito combinado dessas duas variáveis na variável resposta.


**INTERPRETAR RESULTADOS**

# Modelos Mistos

Uma abordagem alternativa para essa análise seria a utilização de **modelos mistos**, que permitem a inclusão de interceptos e/ou inclinações aleatórias para capturar a variabilidade intra e interpacientes 

## Ajuste 1: Intercepto Aleatório
Como primeiro passo, ajustaremos um modelo misto com **intercepto aleatório** para todas as variáveis inicialmente selecionadas. Em seguida, realizaremos uma seleção de variáveis para os ajustes posteriores

Podemos observar que os efeitos de grupo e das variáveis A, B e C não parecem ser significativos para o ajuste. Porém, da mesma forma que o modelos GEE, mantivemos as variáveis que são clinicamente significativas para o modelo do estudo.

```{r}
## Intercepto aleatório

ajuste_misto_1 <- lme(citocina_t ~ tempo + ai + sexo + nyha + grupo + idade + has + euroes + imc + iap,
                              data = dados_longos, random = ~1|id)

round(coef(summary(ajuste_misto_1)),4)

```

## Ajuste 2: Intercepto Aleatório e Variáveis Clinicas

Como alternativa ao modelo anterior, decidos ajustar um modelo apenas com as variáveis clinicamente significativas, mas mantendo o efeito aleatório no intercepto. Abaixo temos um resumo do modelo:

```{r}
ajuste_misto_2<- lme(citocina_t ~ tempo+grupo +sexo+ imc + nyha + idade + euroes,
                                      data = dados_longos, random = ~1|id)

round(coef(summary(ajuste_misto_2)),4)
```


### Ajuste 3: Intercepto Aleatório e Interação

Um segundo ajuste a ser testado, seria o modelo misto com intercepto aleatório e a interação entre entre **Sexo** e **Grupo**.

Abaixo temos um resumo do novo modelo ajustado

```{r}
## Intercepto aleatório: Interação sexo grupo
ajuste_misto_3<- lme(citocina_t ~ tempo+grupo*sexo - grupo+ imc + nyha + idade + euroes,
                                      data = dados_longos, random = ~1|id)

round(coef(summary(ajuste_misto_3)),4)
```

Olhando para o resumo do modelo, não parace haver um efeito claro do termo de interação para esse modelo.

### Ajuste 4: Efeito Aleatório no Grupo e Interação

Como outra alternativa, iremos ajustar um modelo com o efeito aleatório na variável de grupo, afim de verificar se produz um ajuste melhor em comparação ao anterior. Novamente, decidos optar pelo termo de interação entre **Sexo** e **Grupo**.
Abaixo temos um resumo do modelo ajustado:

```{r}
ajuste_misto_4<- lme(citocina_t ~ tempo+grupo * sexo - grupo+ imc + nyha + idade + euroes,
                                      data = dados_longos, random = ~1|grupo)

round(coef(summary(ajuste_misto_4)),4)
```

Não parece haver uma diferença muito expressiva em relação ao modelo anteriior ao observarmos os termos de interação.


# Comparação dos Ajustes

Ao todo, ajustamos quatro modelos mistos, descritos a seguir:

1. **Ajuste 1**: Inclui todas as variáveis e um **intercepto aleatório**.
2. **Ajuste 2**: Inclui as variáveis clinicamente relevantes e um **intercepto aleatório**.
3. **Ajuste 3**: Inclui **variáveis selecionadas**, um **intercepto aleatório** e um **termo de interação**.
4. **Ajuste 4**: Inclui um **efeito aleatório** na variável de **grupo** e um **termo de interação**.

Para comparar esses ajustes, utilizaremos como critérios as medidas de **AIC** e **BIC** dos três modelos.

```{r}
knitr::kable(
data.frame(
Modelos = c('Ajuste 1', 'Ajuste 2', 'Ajuste 3', 'Ajuste 4'),
AIC = c(AIC(ajuste_misto_1), AIC(ajuste_misto_2), AIC(ajuste_misto_3), AIC(ajuste_misto_4)),
BIC = c(BIC(ajuste_misto_1), BIC(ajuste_misto_2), BIC(ajuste_misto_3), BIC(ajuste_misto_4))
))
```

Podemos observar que o modelo que produz o menor AIC e BIC, parece ser o modelo que  inclui todas as variáveis e um **intercepto aleatório** (Ajuste 1).


# Análise de Resíduos

Com base no medelo misto selecionado, **Ajuste**, trazemos abaixo um gráfico de resíduos das medições da citocina Tnf-receptor ajustadas pelo modelo, nos separados por pacientes.

```{r, message=FALSE, warning=FALSE}
 plot(ajuste_misto_1,citocina_t ~ fitted(.) | id,layout= c(8,4),between= list(y= c(0, 0.5, 0)),
 abline= c(0,1))
```


Com base nos gráficos acima, podemos observar que o modelo aparenta apresentar um bom ajuste para os indivíduos. Porém, podemos ver que para alguns pacientes, os pontos se afastam bastante da reta identidade, indicando que, para esse pacientes, o modelo não se ajusta tão bem assim.


Outra análise gráfica que podemos realizar, são os gráficos de resíduos padronizados por tempo, que são exibidos abaixo:


```{r}
plot(ajuste_misto_1, residuals(., type= "p") ~ fitted(.) | tempo)
```


De maneira geral, os resíduos aparentam se distribuir em torno de zero, o que poderia ser considerado um indicativo de um bom ajuste. Porém, podemos notar que a distribuição dos resíduos não segue um padrão aleatório na maior porção dos tempos, o que indica que esse modelo pode não ser adequado aos dados.

# Conclusão

modelo gee grupo e sexo sign / outro não
grupo nao foi

