---
title: "Resolução da Lista 3 - Análise de Dados Longitudinais"
author: "Helen Lourenço e Vitor Kroeff"
format: pdf
editor: visual
include-in-header:
  text: |
   \usepackage{authblk}
---

```{r, echo=FALSE, message=FALSE, warning=FALSE}
require(dplyr)
pacman::p_load(reshape, plyr, ggplot2, gridExtra, mice, geepack, nlme, lme4, Matrix, janitor, nmle)
```

# Questão 1

## a) {.smaller}

```{r, warning=FALSE, message=FALSE}
dados <- tibble(foreign::read.dta("toenail.dta"))
ajuste_gee <-geeglm(y ~ trt * month - trt,family = binomial(link = "logit"),
                    data = dados,id = id,corstr = "exchangeable")
```

## b)

```{r, warning=FALSE, message=FALSE}
exp(ajuste_gee$coefficients)

```

O coeficiente $\beta_2$ está relacionado ao efeito do tempo no grupo de tratamento A (ou controle). O expoente $e^{\beta_2}$ representa uma razão de chances. Essa razão de chances indica que, no grupo A, o coeficiente está associado a uma redução na probabilidade de ocorrência de onicólise com o passar dos meses.

## c)

O coefiente $\beta_3$ está associado a interação entre o tratamento B e o tempo em meses. Assim como na alternativa anterior, vemos que $e^{\beta_3} = 0,925$ está assciado a uma reduzação das chances de ocorrência de onicólise com o passar dos meses, porém uma redução menor que a do grupo controle.

## d) {.smaller}

Podemos observar o `summary` do modelo ajustado como sendo:

```{r}
summary(ajuste_gee)
```

Com base no p-valor associado ao $\beta_3$, não parece haver uma diferença significativa entre os tratamentos aplicados nos Grupos A e B. Também com base nos coeficientes do modelos, podemos observar que essa chance de desnvolver uma onicólise severa diminui com o passar dos meses.

## e)

O modelo pode ser ajustado como:

```{r}

ajuste_misto <-lme4::glmer(
  formula = y ~ month + trt:month + (1 | id), 
  family = binomial(link = "logit"),         
  data = dados)
```

## f)

Como o efeito aleatório está apenas no intercepto, vimos a seguinte relação aproximada entre entre os coeficientes do modelo marginal e aqueles do modelo de efeitos aleatórios.

$$\beta_M = \frac{\beta_{EA}}{\sqrt{1 + \frac{16\sqrt3}{15 \pi}}\sigma^2_b}$$

```{r, warning=FALSE, message=FALSE, echo=T}
var_bi <- lme4::VarCorr(ajuste_misto)
var_bi

```

```{r, warning=FALSE, message=FALSE, echo=T}
var_bi <- sqrt(as.numeric(var_bi)) # Conversão para númerico
fator <- sqrt(1 + (16*sqrt(3)/(15*pi)*var_bi))
fator
```

Podemos comparar as magnitudes dos efeitos da seguinte forma:

```{r, warning=FALSE, message=FALSE, echo=T}
b.gee <- summary(ajuste_gee)$coef[,1]
b.lme <- summary(ajuste_misto)$coef[,1]
p.gee <- summary(ajuste_gee)$coef[,4]
p.lme <- summary(ajuste_misto)$coef[,4]
round(cbind(b.gee, or.gee = exp(b.gee), p.gee, b.lme, or.lme = exp(b.lme), p.lme,
            razao.b = b.lme/b.gee), 3)

```

Podemos observar estimativas maiores para o modelo misto em relação ao GEE, mas com o mesmo sinal, indicando uma concordância dos efeitos das variáveis.

## g)

```{r, warning=FALSE, message=FALSE, echo=T}
knitr::kable(
exp(summary(ajuste_misto)$coef)) # Exponencial dos parâmetros do modelo
```

A interpretação é muito próxima a do modelo GEE, onde $\beta_2$ está associada a variação no mês no grupo A (controle), porém está sendo levado em conta a variação de cada paciente do grupo A por conta do efeito aleatório no intercepto.

## h)

O coeficiente $\beta_3$ está relacionado na interação entre o grupo B e o tempo em meses. Assim como comentado na alternativa anterior, está sendo levado em conta a variação dentro dos indivíduos do grupo por conta do efeito aleatório no intercepto do modelo ajustado.

## i)

- Ajuste do modelo GEE

```{r, warning=FALSE, message=FALSE, echo=T}
summary(ajuste_gee)$coefficients
```

- Ajuste do modelo misto

```{r, warning=FALSE, message=FALSE, echo=T}
summary(ajuste_misto)$coef
```

Podemos observar que o $\beta_3$ estimado no modelo GEE é consideravelmente menor em relação ao modelo misto. Além disso, a interação entre tratamento e tempo é significativa ao nível de 5% apenas no modelo misto. 

Essa diferença nas estimativas ocorre devido à natureza dos modelos: o GEE utiliza uma matriz de correlação especificada (neste caso, simetria composta), focado estimativas marginais e ignorando a variação intra-indivíduo. Já o modelo misto incorpora efeitos aleatórios, que modelam a variação intra-indivíduo, resultando em estimativas condicionais aos indivíduos da base.


# Questão 2

## a)

Os modelos podem ser ajustados como:
```{r, warning=FALSE, message=FALSE, echo=F}
dados_rats <- janitor::clean_names(
    tibble(xlsx::read.xlsx("rats.xlsx", sheetIndex = 1)))
```

```{r, warning=FALSE, message=FALSE, echo=T}

ajuste_gee_ind <- geeglm(response ~ group * time,data = dados_rats,
                         id = subject,corstr = "independence")

ajuste_gee_simetria <- geeglm(response ~ group * time,data = dados_rats,
                         id = subject,corstr = "exchangeable")

ajuste_gee_ar1 <- geeglm(response ~ group * time,data = dados_rats,
                         id = subject,corstr = "ar1")

ajuste_gee_unstructured <- geeglm(response ~ group * time,data = dados_rats,
                         id = subject,corstr = "unstructured")

```

## b)

Nos ajustes realizados na alternativa anterior $Y_{ij}$(`response`) segue uma distribuição Normal com diferentes formas de estimar a matriz de coreelção. Dentre as ajustas estão (em ordem):

-   **Independete**:Nenhuma correlação entre as observações repetidas.

-   **Simetria Composta**: Todas as observações dentro de um indivíduo têm a mesma correlação.

-   **AR(1)**: As observações mais próximas no tempo têm maior correlação.

-   **Não Estruturada**: A correlação entre cada par de observações é estimada de forma independente.

## c)

Podemos comparar cada um dos modelos ajustados na alternativa **a)** e comparar com a sua respectiva estrutura do modelo `gls()` da seguinte forma:

### Independente

Para os modelos com matriz de correlação independentes, podemos observar que o valor dos coeficientes é praticamento o mesmo, porém o p-valor associado as variáveis do modelo GLS aparenta ser menos significativo.

```{r, warning=FALSE, message=FALSE, echo=T}
dados_rats <- na.omit(dados_rats)

summary(ajuste_gee_ind)$coefficients # Ajuste GEE

ajuste_gls_ind <- gls(response ~ group * time,data = dados_rats)
summary(ajuste_gls_ind) # Ajuste GLS

```

### Simetria Composta

Novamente observamos um p-valor maior nos coeficientes do ajuste GLS. Nestes modelos podemos observar que o efeito de interação entre grupo e tempo é zero no modelo gls.

```{r}
summary(ajuste_gee_simetria)$coefficients # Ajuste GEE
ajuste_gls_simetria <- gls(response ~ group * time,correlation= corCompSymm(form= ~1|subject),
                      data = dados_rats)
summary(ajuste_gls_simetria) # Ajuste GLS

```


### AR(1)

No caso da estrutura de correlações AR(1), podemos observar que o erro padrão do estimador GLS é muito superior ao do GEE, indicando que os modelos GLS são mais sensíveis a estrutura de correlação.

```{r}
summary(ajuste_gee_ar1)$coefficients # Ajuste GEE
ajuste_gls_ar1 <- gls(response ~ group * time,correlation= corAR1(form= ~1|subject),
                      data = dados_rats)
summary(ajuste_gls_ar1) # Ajuste GLS

```

### Não Estruturada

O caso não estruturado parece ser o que apresenta maior diferença entre os dois modelos, tanto no valor dos coeficientes, quanto no erro padrão associado a eles. O efeito de grupo parece ser bem mais forte no estimador GEE em comparação ao GLS, mas com um erro padrão muito mais alto também.

```{r}
summary(ajuste_gee_unstructured)$coefficients # Ajuste GEE
ajuste_gls_unstructured <- gls(response ~ group * time,correlation= corSymm(form= ~1|subject),
                      data = dados_rats)
summary(ajuste_gls_unstructured) # Ajuste GLS

```


## d)


Consideramos o ajuste `ajuste_gee_unstructured` (Não Estruturada), como o mais adequado aos dados. abaixos temos o resultado do `summary`do modelo.


```{r, warning=FALSE, message=FALSE, echo=T}

summary(ajuste_gee_unstructured)$coefficients

```

Com base nos resultados, podemos observar que as variáveis `time` e interação de tempo e grupo (`group * time`), não são significativas a um nível de 5%. Mas podemos ver que o efeito de grupo é significativo.

# Questão 3

## a)

```{r, warning=FALSE, message=FALSE, echo=T}

ajuste_misto_intercept <- lme(response ~ group*time, random = ~ 1 | subject, data = dados_rats) # Intercpto aleatório

ajuste_misto_tempo <- lme(response ~ group * time,  random = ~ 1 + time | subject, data = dados_rats) # Intercepto e Tempo aleatório
```

Ambos os modelos ajustado assumem que \$ Y\_{ij}\|b_i\sim N(\mu, \sigma)\$ e que os $b_i(b_{0i}, b_{1i}) \sim N(0, \Sigma)$. Onde $b_{0i}$ é o efeito aleatório do intercepto e $b_{1i}$ do tempo.




## b)

Para o ajuste com apenas o intercepto aleatório (ajuste_misto_intercept ), interceptos diferentes geram correlações constantes entre todas observações do mesmo indivíduo.

Já para o modelo com efeito aleatório no intercepto e no tempo, a correlação intraindivíduo varia ao longo do tempo.


## c)

**Modelo com intercepto aleatório**: São estimados 3 parâmetros (variância do intercepto, variância residual e a média fixada).

**Modelo com intercepto e tempo aleatórios**: São estimados 5 parâmetros (variâncias do intercepto, tempo, covariância entre eles e variância residual).

**Modelos marginais (GEE)**: O número de parâmetros depende da estrutura de correlação. As estruturas mais complexas, como a não estruturada, estimam mais parâmetros.

Ao dobrar as medidas repetidas, os modelos mistos mantém o mesmo número de parâmetros. Já o GEE, como o não estruturado, por exemplo, aumenta quadraticamente o número de parâmetros a serem estimados. Sendo assim, os modelos mistos acomodam melhor um número maior de medidas repetidas.

## d)

Com base no menor AIC e BIC, o modelo que parace se ajustar melhor aos dados é o com efeito aleatório apenas no intercepto.

```{r, warning=FALSE, message=FALSE, echo=F}
knitr::kable(
data.frame(modelo = c('ajuste_misto_intercept','ajuste_misto_tempo' ),
           AIC = c(AIC(ajuste_misto_intercept), AIC(ajuste_misto_tempo)),
           BIC = c(BIC(ajuste_misto_intercept), BIC(ajuste_misto_tempo))))

```

## e)

Podemos apresentar os efeitos aleatórios por meio da função `ranef()`, abaixo temos os resultados:

```{r, warning=FALSE, message=FALSE, echo=T}
head(ranef(ajuste_misto_intercept))

```

As estimativas da variância condicional podem ser encontradas como:

```{r, warning=FALSE, message=FALSE, echo=T}

getVarCov(ajuste_misto_intercept, type = 'conditional')

```


## f)

Com base no `summary`do modelo selecionado, podemos observar com base no p-valor associado, que não parece ter um efeito significativo de grupo, nem na relação de tempo e grupo.

```{r}
summary(ajuste_misto_intercept)
```

## g)

Abaixo temos um gráfico de resíduos padronizados versus os valores preditos para o grupo.

```{r, warning=FALSE, message=FALSE, echo=F}

par(mfrow = c(1, 1), cex = 1.5)  # Ajusta o tamanho dos textos e pontos
plot(ajuste_misto_intercept, residuals(., type = "p") ~ fitted(.) | group)

```


Os redíduos se distribuem ao redor de zero com uma amplitude pequena no eixo y dos gráficos, indicando um bom ajuste do modelo aos dados nos diferentes grupos.

## h)

A escolha do modelo depende do contexto da análise. O modelo misto é ideal quando o objetivo é capturar a variação intraindivíduo, enquanto o modelo marginal (GEE) foca nas diferenças entre grupos ou tratamentos aplicados.

De modo geral, o modelo marginal (GEE) é preferido, pois os coeficientes são mais fáceis de interpretar e ele é aplicável em uma ampla gama de situações. Já o modelo misto deve ser utilizado em estudos onde é essencial considerar a variação intraindivíduo como parte do objetivo principal da análise.


