---
title: "Resolução da Lista 3 - Análise de Dados Longitudinais"
author: "Helen Lourenço e Vitor Kroeff"
format: docx
editor: visual
---

```{r, echo=FALSE, message=FALSE, warning=FALSE}
require(dplyr)
pacman::p_load(reshape, plyr, ggplot2, gridExtra, mice, geepack, nlme, lme4, Matrix)
```

# Questão 1

## a) {.smaller}

```{r, warning=FALSE, message=FALSE}
dados <- tibble(foreign::read.dta("toenail.dta"))
ajuste_gee <-geeglm(y ~ trt * month - trt,family = binomial(link = "logit"),
                    data = dados,id = id,corstr = "exchangeable")
```
## b)

```{r, warning=FALSE, message=FALSE}
exp(ajuste_gee$coefficients)

```

O coeficiente $\beta_2$ está relacionado ao efeito do tempo no grupo de tratamento A (ou controle). O expoente $e^{\beta_2}$ representa uma razão de chances. Essa razão de chances indica que, no grupo A, o coeficiente está associado a uma redução na probabilidade de ocorrência de onicólise com o passar dos meses.

## c)

O coefiente $\beta_3$ está associado a interação entre o tratamento B e o tempo em meses. Assim como na alternativa anterior, vemos que $e^{\beta_3} = 0,925$ está assciado a uma reduzação das chances de ocorrência de onicólise com o passar dos meses, porém uma redução menor que a do grupo controle.

## d){.smaller}

Podemos observar o `summary` do modelo ajustado como sendo:

```{r}
summary(ajuste_gee)
```
Com base no p-valor associado ao $\beta_3$, não parece ter uma diferençã significativa entre os tratamentos aplicados nos Grupos A e B. Também com base nos coeficientes do modelos, podemos observar que essa chance de desnvolver uma onicólise sereve diminui com o passar dos meses.

## e)

```{r}

ajuste_misto <-lme4::glmer(
  formula = y ~ month + trt:month + (1 | id), 
  family = binomial(link = "logit"),         
  data = dados)
```

